臺灣高等法院刑事判決
110年度上易字第404號
上  訴  人  臺灣新竹地方檢察署檢察官
被      告  張宸嘉



上列上訴人因被告違反毒品危害防制條例案件，不服臺灣新竹地
方法院109年度易字第679號，中華民國109年12月15日第一審判
決（聲請簡易判決處刑案號：臺灣新竹地方檢察署108年度毒偵
字第1520、2167號），提起上訴，本院判決如下： 
    主  文
上訴駁回。
    理  由
壹、本案經本院審理結果，認第一審判決以檢察官就本件提起公
    訴，有起訴之程序違背規定之情事，對被告甲○○為公訴不受
    理之諭知，核無不當，應予維持，並引用第一審判決書記載
    之理由（如附件）。
貳、檢察官上訴意旨略以：本件被告甲○○因施用毒品案件經臺灣
    新竹地方檢察署（下稱新竹地檢署）檢察官聲請簡易判決處
    刑，並於民國109年7月15日以前即繫屬於臺灣新竹地方法院
    （下稱新竹地院），且被告本次施用毒品犯行距最近一次觀
    察勒戒執行完畢釋放已逾3年，依毒品危害防制條例第35條
    之1第2款（上訴書誤載為第1項第3、4款）及立法理由、最
    高法院109年8月11日第3次刑事庭會議決議及多數見解內容
    ，法院應依職權為觀察、勒戒或強制戒治之裁定，受觀察、
    勒戒人無繼續施用傾向者或強制戒治期滿後，應由法院為免
    刑之判決，然原審卻逕為不受理判決，顯有違背法令，自難
    認為原判決妥適，請撤銷原判決，另為適法之處理。
參、按起訴之程序違背規定者，法院應諭知不受理之判決；又對
    於原審諭知不受理之判決上訴時，第二審法院認其為無理由
    而駁回上訴，得不經言詞辯論為之，刑事訴訟法第303條第1
    款、第372條分別定有明文。
肆、本院認：　　
一、毒品危害防制條例於109年1月15日修正、109年7月15日生效
    ，修正後毒品危害防制條例第20條第3項規定，犯第10條之
    罪於觀察、勒戒或強制戒治執行完畢釋放後，3年後再犯第1
    0條之罪者，適用本條前2項之規定。上開所謂「3年後再犯
    」，只要本次再犯（不論修正施行前、後）距最近1次觀察
    、勒戒或強制戒治執行完畢釋放，已逾3年者，即該當之，
    不因其間有無犯第10條之罪經起訴、判刑或執行而受影響，
    此係最高法院於109年11月18日以109年度台上大字第3826號
    裁定宣示之見解，為有權之解釋，各級法院應受其拘束。
二、又法院於解釋、適用本次毒品危害防制條例上開修正條文時
    ，允宜遵循醫療專業及刑事政策，保障施用毒品者為病患性
    犯人之健康權，兼顧保護社會安全及恪遵正當法律程序，確
    保法治國公平法院之具體實現。另本於權力分立原則，法院
    對檢察官職權行使，應予以尊重，雖非謂不得為適度之司法
    審查，惟對於施用毒品者本次所犯如距最近1次觀察、勒戒
    或強制戒治執行完畢釋放後，已逾3年者，檢察官得本於立
    法者所賦與之職權裁量是否聲請法院裁定觀察、勒戒或為命
    附條件（現行法僅能附命完成戒癮治療）緩起訴處分之多元
    化處遇，即聲請法院裁定機構內之觀察、勒戒並非檢察官所
    得採取之唯一途徑，法院自不能僭越檢察官之職權，逕對施
    用毒品者裁定應予觀察、勒戒或強制戒治。雖修正後之毒品
    危害防制條例第35條之1第2款規定：「審判中之案件，由法
    院或少年法院（地方法院少年法庭）依修正後規定處理；依
    修正後規定應為不起訴處分或不付審理之裁定者，法院或少
    年法院（地方法院少年法庭）應為免刑之判決或不付審理之
    裁定」。另該條款之立法說明亦謂：「若該等案件於修正施
    行前已繫屬於法院或少年法院（地方法院少年法庭）者，『
    為求程序之經濟，法院或少年法院（地方法院少年法庭）應
    依修正施行後之規定處理，即應依職權為觀察、勒戒或強制
    戒治之裁定』」等語，似欲透過立法說明由法院依職權裁定
    觀察、勒戒或強制戒治，以替代第20條第1項、第2項所定應
    由檢察官提出觀察、勒戒或強制戒治之聲請，惟若檢察官之
    「起訴之程序違背規定」，法院當不能「為求程序之經濟」
    便宜行事，而應嚴守程序上之正義，尊重檢察官之裁量權，
    並保障施用毒品者能獲得妥適並完善治療或其他有利戒毒途
    徑處遇之機會（最高法院109年度台上字第3826號判決意旨
    參照）。
三、再查：　　
  ㈠本案被告甲○○前因施用毒品案件，經新竹地院以103年度毒聲
    字第47號裁定送觀察、勒戒後，認無繼續施用毒品之傾向，
    於103年7月7日執行完畢而釋放，並由新竹地檢署檢察官以1
    03年度毒偵字第177號為不起訴處分確定等情，有本院被告
    前案紀錄表、在監在押全國紀錄表、毒品案件紀錄表在卷可
    按。　　
  ㈡因此，本案被告於108年7月29日下午1時39分為警採尿時起回
    溯96小時內之某時許、108年11月1日凌晨2時許，再犯本案2
    次施用毒品犯行，顯與其最近1次因施用毒品而經觀察勒戒
    執行完畢釋放之103年7月7日相距已逾3年，縱被告其後雖有
    因施用毒品案件經法院判處罪刑確定及執行完畢之情形，但
    迄今並無再受觀察、勒戒或強制戒治等保安處分之裁判及執
    行，依前開說明，應依修正後毒品危害防制條例第20條第3
    項、現行第24條等規定，由檢察官基於一次性之整體規劃而
    重啟處遇程序，視被告個案情形，是否適合「觀察、勒戒或
    強制戒治」或給予「附命完成戒癮治療緩起訴處分」之機會
    。檢察官逕予提起公訴，法院無從替代檢察官為上開合義務
    性之裁量處遇，應認本件起訴程序違背規定，且無從補正，
    自應諭知公訴不受理之判決。
四、本案被告所涉施用毒品案件，係於109年1月14日繫屬原審法
    院而發生訴訟繫屬及訴訟關係，此有新竹地檢署109年1月13
    日竹檢德厚108毒偵1520字第1099001456號函上所蓋原審法
    院收狀日期戳印可稽（見原審109年度竹簡字第150號卷第7
    頁）。原判決依毒品危害防制條例第35條之1第2款之規定「
    審判中之案件，由法院或少年法院（地方法院少年法庭）依
    修正後規定處理」規定而適用新法，諭知公訴不受理之判決
    ，並不經言詞辯論為之，於法核無不合。檢察官提起本件上
    訴，指摘原判決諭知公訴不受理有適用法律之違誤，為無理
    由，應予駁回，並不經言詞辯論為之。
據上論斷，應依刑事訴訟法第368條、第372條，判決如主文。　
本案經檢察官陳宏兆聲請簡易判決處刑，檢察官高如應提起上訴
。
中　　華　　民　　國　　110 　年　　2 　　月　　26　　日
              　  刑事第二十三庭審判長法　官  許永煌
　　　　　　　　　　　　　　　　　    法　官  吳定亞
　　　　　　　　　　　　　　　　　    法　官  黃美文
以上正本證明與原本無異。
不得上訴。
                                　    書記官  彭威翔
中　　華　　民　　國　　110 　年　　2 　　月　　26　　日
【附件】
臺灣新竹地方法院刑事判決
109年度易字第679號
公  訴  人  臺灣新竹地方檢察署檢察官
被      告  甲○○
上列被告因違反毒品危害防制條例案件，經檢察官聲請以簡易判
決處刑（108 年度毒偵字第1520號、第2167號），本院認不宜依
簡易判決處刑（109 年度竹簡字第150 號），改適用通常訴訟程
序審理，並判決如下：
    主  文
本件公訴不受理。
    理  由
一、聲請簡易判決處刑意旨略以：被告甲○○基於施用第二級毒
    品之犯意，分別為下列犯行：（一）於民國108 年7 月29日
    下午1 時39分為警採尿時起回溯96小時內之某時許，在不詳
    地點，以不詳方式，施用第二級毒品甲基安非他命1 次。嗣
    因其為毒品調驗人口，警方於108 年7 月29日中午12時30分
    許，持臺灣新竹地方檢察署檢察官核發之強制到場（強制採
    驗尿液）許可書，前往新竹市○○區○○街00○0 號強制其
    到場接受採尿，並於同日下午1 時39分許，採集其尿液檢體
    送驗，結果呈安非他命及甲基安非他命陽性反應，始悉上情
    。（二）於108 年11月1 日凌晨2 時許，在新竹市○○區○
    ○街00○0 號住處內，非法施用第二級毒品甲基安非他命1
    次。嗣因其為毒品調驗人口，警方於108 年11月2 日下午5
    時55分許，持臺灣新竹地方檢察署檢察官核發之強制到場（
    強制採驗尿液）許可書，前往新竹市○○區○○街00○0 號
    強制其到場接受採尿，並於同日晚間6 時45分許，採集其尿
    液檢體送驗，結果呈安非他命及甲基安非他命陽性反應，始
    悉上情。因認被告均涉犯毒品危害防制條例第10條第2 項之
    施用第二級毒品罪嫌等語。
二、按檢察官就簡易判決處刑之聲請，與起訴有同一之效力，法
    院於審理後認應為不受理之諭知者，應適用通常程序審判之
    ，刑事訴訟法第451 條第3 項、第451 條之1 第4 項第3 款
    、第452 條定有明文。次按，案件有起訴之程序違背規定之
    情形者，應諭知不受理之判決，刑事訴訟法第303 條第1 款
    定有明文。又按此所稱之起訴之程序違背規定，係指檢察官
    提起公訴之訴訟行為於程序上有違法律之規定而言。而提起
    公訴之訴訟行為是否於程序上有違法律規定，原則上，固是
    以起訴時所存在之事項及法律規定為判斷，惟檢察官起訴後
    始發生之情事變更事由，致法院不能為實體審理及判決亦屬
    「起訴之程序違背規定」（最高法院109 年度台上字第3826
    號判決意旨參照）。
三、檢察官聲請簡易判決處刑意旨認被告涉犯毒品危害防制條例
    第10條第2 項之施用第二級毒品罪，係以被告於偵查中之供
    述及自白，並有臺灣新竹地方檢察署檢察官強制到場（強制
    採驗尿液）許可書2 份、應受尿液採驗人尿液檢體採集送驗
    記錄（檢體編號：Z000000000000 號）、台灣檢驗科技股份
    有限公司於108 年8 月12日所出具之濫用藥物檢驗報告（檢
    體編號：Z000000000000 號）、應受尿液採驗人尿液檢體採
    集送驗記錄（檢體編號：Z000000000000 號）、台灣檢驗科
    技股份有限公司於108 年11月18日所出具之濫用藥物檢驗報
    告（檢體編號：Z000000000000 號）各1 份為佐。惟查：
（一）毒品危害防制條例第20條第1 至3 項原規定「犯第10條之
      罪者，檢察官應聲請法院裁定，或少年法院（地方法院少
      年法庭）應先裁定，令被告或少年入勒戒處所觀察、勒戒
      ，其期間不得逾2 月。」、「觀察、勒戒後，檢察官或少
      年法院（地方法院少年法庭）依據勒戒處所之陳報，認受
      觀察、勒戒人無繼續施用毒品傾向者，應即釋放，並為不
      起訴之處分或不付審理之裁定；認受觀察、勒戒人有繼續
      施用毒品傾向者，檢察官應聲請法院裁定或由少年法院（
      地方法院少年法庭）裁定令入戒治處所強制戒治，其期間
      為6 個月以上，至無繼續強制戒治之必要為止。但最長不
      得逾1 年。」、「依前項規定為觀察、勒戒或強制戒治執
      行完畢釋放後，5 年後再犯第10條之罪者，適用本條前2
      項之規定。」，另同條例第23條第1 、2 項原本規定「依
      第20條第2 項強制戒治期滿，應即釋放，由檢察官為不起
      訴之處分或少年法院（地方法院少年法庭）為不付審理之
      裁定。」、「觀察、勒戒或強制戒治執行完畢釋放後，5
      年內再犯第10條之罪者，檢察官或少年法院( 地方法院少
      年法庭) 應依法追訴或裁定交付審理。」。嗣該條例於10
      9 年1 月15日修正公布，並於109 年7 月15日施行，修正
      後之該條例第20條第3 項修正為「依前項規定為觀察、勒
      戒或強制戒治執行完畢釋放後，3 年後再犯第10條之罪者
      ，適用前2 項之規定。」，同條例第23條第2 項修正為「
      觀察、勒戒或強制戒治執行完畢釋放後，3 年內再犯第10
      條之罪者，檢察官或少年法院（地方法院少年法庭）應依
      法追訴或裁定交付審理。」。
（二）另依增訂之毒品危害防制條例第35條之1 第2 款規定：「
      本條例中華民國108 年12月17日修正之條文施行前犯第10
      條之罪之案件，於修正施行後，依下列規定處理：二、審
      判中之案件，由法院或少年法院（地方法院少年法庭）依
      修正後規定處理；依修正後規定應為不起訴處分或不付審
      理之裁定者，法院或少年法院（地方法院少年法庭）應為
      免刑之判決或不付審理之裁定。」，查本案係被告於毒品
      危害防制條例上揭規定修正施行前，所犯第10條之罪之案
      件，並於109 年1 月14日繫屬本院（見本院竹簡卷第7 頁
      ），係於修正施行前已繫屬於法院，自應適用修正後之規
      定。
（三）而109 年1 月15日修正公布、同年7 月15日施行之毒品危
      害防制條例第20條第3 項規定，犯第10條之罪於觀察、勒
      戒或強制戒治執行完畢釋放後，3 年後再犯第10條之罪者
      ，適用本條前2 項之規定。上開所謂「3 年後再犯」，只
      要本次再犯（不論修正施行前、後）距最近1 次觀察、勒
      戒或強制戒治執行完畢釋放，已逾3 年者，即該當之，不
      因其間有無犯第10條之罪經起訴、判刑或執行而受影響（
      最高法院大法庭109 年度台上大字第3826號裁定意旨參照
      ）。
（四）被告距本案最近1 次觀察、勒戒或強制戒治，係103 年間
      因施用第二級毒品案件，經本院以103 年度毒聲字第47號
      裁定送勒戒處所觀察、勒戒後，因認無繼續施用毒品傾向
      ，於103 年7 月7 日執行完畢釋放出所，並經臺灣新竹地
      方檢察署檢察官以103 年度毒偵字第177 號為不起訴處分
      確定等情，有臺灣高等法院被告前案紀錄表附卷可稽。依
      聲請簡易判決處刑書所認被告本案施用第二級毒品之時間
      分別為108 年7 月29日下午1 時39分採尿時起回溯96小時
      內之某時許、108 年11月1 日凌晨2 時許，距前次觀察、
      勒戒或強制戒治執行完畢釋放，均已逾3 年。
（五）按本於權力分立原則，法院對檢察官職權行使，應予以尊
      重，雖非謂不得為適度之司法審查，惟對於施用毒品者本
      次所犯如距最近1 次觀察、勒戒或強制戒治執行完畢釋放
      後，已逾3 年者，檢察官既得本於立法者所賦與之職權裁
      量是否聲請法院裁定觀察、勒戒或為命附條件（現行法僅
      能附命完成戒癮治療）緩起訴處分之多元化處遇，即聲請
      法院裁定機構內之觀察、勒戒並非檢察官所得採取之唯一
      途徑，法院自不能僭越檢察官之職權，逕對施用毒品者裁
      定應予觀察、勒戒或強制戒治。雖修正後之毒品危害防制
      條例第35條之1 第2 款規定：「審判中之案件，由法院或
      少年法院（地方法院少年法庭）依修正後規定處理；依修
      正後規定應為不起訴處分或不付審理之裁定者，法院或少
      年法院（地方法院少年法庭）應為免刑之判決或不付審理
      之裁定。」另該條款之立法說明亦謂：「若該等案件於修
      正施行前已繫屬於法院或少年法院（地方法院少年法庭）
      者，『為求程序之經濟，法院或少年法院（地方法院少年
      法庭）應依修正施行後之規定處理，即應依職權為觀察、
      勒戒或強制戒治之裁定』」等語，似欲透過立法說明由法
      院依職權裁定觀察、勒戒或強制戒治，以替代第20條第1
      項、第2 項所定應由檢察官提出觀察、勒戒或強制戒治之
      聲請，惟若檢察官之「起訴之程序違背規定」，法院當不
      能「為求程序之經濟」便宜行事，而應嚴守程序上之正義
      ，尊重檢察官之裁量權，並保障施用毒品者能獲得妥適並
      完善治療或其他有利戒毒途徑處遇之機會（最高法院109
      年度台上字第3826號判決意旨參照）。
（六）是以，本件依照修正後毒品危害防制條例規定，因不具備
      訴追條件，起訴程序違背規定，應依刑事訴訟法第303 條
      第1 款規定，為公訴不受理之判決，就新法施行時尚在法
      院審判中之該類案件，屬起訴後因法律修正之情事變更事
      由，致檢察官起訴欠缺訴追條件之情形，且因此時訴訟條
      件已有欠缺，對被告權益已生重大影響，依第35條之1 第
      2 款規定立法說明所揭示之理由，亦無從治癒此一訴訟條
      件欠缺之瑕疵，自應以起訴違背程序，由本院依刑事訴訟
      法第303 條第1 款規定諭知公訴不受理之判決，且依同法
      第307 條之規定，得不經言詞辯論為之。
四、至於本院為公訴不受理判決之諭知後，檢察官仍得依據本次
    修法意旨、具體個案情節、被告家庭工作情形、勒戒處所收
    容情況或徵詢醫療機構之意見，而分別依據毒品危害防制條
    例第20條第1 項為聲請觀察、勒戒，或依同法第24條第1 項
    為附命完成戒癮治療之緩起訴處分，協助施用毒品者最大可
    能戒除其毒癮，以確保被告權益及毒品危害防制條例規範目
    的，附此敘明。
五、據上論斷，應依刑事訴訟法第452 條、第303 條第1 款、第
    307 條，判決如主文。
本案經檢察官陳宏兆聲請以簡易判決處刑，檢察官高如應到庭執
行職務。
中    華    民    國   109    年   12     月    15    日
                  刑事第六庭     法  官       王榮賓
以上正本證明與原本無異。  
如不服本判決應於收受送達後20日內向本院提出上訴書狀，並應
敘述具體理由；其未敘述上訴理由者，應於上訴期間屆滿後20日
內向本院補提理由書（均須按他造當事人之人數附繕本）「切勿
逕送上級法院」。
中　　華　　民　　國　　109 　年　　12　　月　　15　　日
                                  書記官      蘇鈺婷